【裁判字號】    95,上訴,3116
【裁判日期】    951020
【裁判案由】    妨害自由等
【裁判全文】
臺灣高等法院刑事判決                95年度上訴字第3116號
上  訴  人
即  被  告  乙○○
                    1號
上列上訴人因妨害自由等案件，不服臺灣桃園地方法院94年度易
字第1468號，中華民國95年6 月21日第一審判決（起訴案號：臺
灣桃園地方法院檢察署94年度偵字第12953 號），提起上訴，本
院判決如下：
    主  文
原判決撤銷。
乙○○共同以其他非法方法，剝奪人之行動自由，處有期徒刑陸
月，如易科罰金，以銀元佰元即新臺幣玖佰元折算壹日。未扣
案以葉正成為發票人之本票捌紙（金額新臺幣貳萬元肆紙、金額
新臺幣萬元肆紙）均沒收。
    事  實
一、葉正成與乙○○係朋友關係，葉正成偕同不詳姓名之友人於
    民國（下同）94年5 月17日凌晨2、3時許前往乙○○在桃園
    縣中壢市○○里○○路156 之21號經營之「尚群音樂茶坊」
    內消費，因細故與乙○○發生爭執而徒手揮打乙○○，致乙
    ○○右眼受有瘀血之傷害（此部分未據乙○○告訴），離去
    時又獨自基於恐嚇他人致生危害於安全之犯意，對乙○○恫
    稱：「要砸你的店，讓你店開不下去。」等加害乙○○財產
    之話語，致乙○○心生畏懼（葉正成恐嚇乙○○部分業經判
    刑確定）。嗣後乙○○不甘受辱，遂於94年5 月23日夜間某
    時，以電話聯繫葉正成至尚群音樂茶坊商談94年5 月17日衝
    突和解之事，適逢葉正成與友人甲○○同在一處，葉正成遂
    與甲○○共同赴約，而甲○○之友人熊金苛帶同一名女性友
    人亦前來上址找甲○○，孰料乙○○竟聯絡姓名年籍不詳綽
    號「小阿誠」之成年男子夥同7、8位左右之不詳姓名成年男
    子前來尚群音樂茶坊為乙○○助勢，並為乙○○處理之前與
    葉正成之糾紛，「小阿誠」等人陸續抵達尚群音樂茶坊後，
    乙○○與「小阿誠」及7、8位左右姓名不詳之成年男子共同
    基於妨害他人自由、強制他人行無義務之事及傷害他人身體
    之犯意聯絡，由到場之不詳姓名之成年男子7、8人先將店門
    關上並派人看守，再由「小阿誠」向葉正成、甲○○投遞名
    片，並表明係代表乙○○處理整件事情，並要求葉正成賠償
    ，乙○○亦表示「這件事由我兄弟處理」後即回到店內櫃臺
    處旁觀，惟葉正成不從，雙方人馬因而發生衝突，「小阿誠
    」及上開7、8名不詳姓名之成年男子隨即持不詳數目之刀、
    棍棒（均未扣案）包圍葉正成、甲○○不讓其等離去限制其
    等行動自由，以此強暴之方法，復拿出預先準備之本票要求
    葉正成、甲○○簽發本票等無義務之事，葉正成因而心生畏
    懼而簽發新臺幣（下同）2萬元之本票4張後，「小阿誠」等
    人即要求甲○○開立面額3萬元之4張本票，甲○○拒絕簽發
    本票而強制未遂，因熊金苛年事已高，「小阿誠」等人遂讓
    熊金苛及女性友人先行離去，隨後「小阿誠」及7、8名姓名
    不詳之男子其中3至5人持棍棒、茶壺從後敲打甲○○之頭部
    、肩膀、背部、手部等處，致甲○○受有左肩挫傷2處2X3公
    分、2X2公分、背挫傷3X3公分、右中指撕裂傷長2 公分等傷
    害，葉正成在此情況下，唯恐甲○○遭逢不測，而改由其再
    簽發4張面額均為3萬元之本票，「小阿誠」等人見目的達到
    ，始同意葉正成、甲○○離開現場。嗣經葉正成報警處理，
    始悉上情。
二、案經乙○○、葉正成、甲○○分別訴由桃園縣政府警察局中
    壢分局報請臺灣桃園地方法院檢察署檢察官偵查起訴。
    理  由
一、按同案被告葉正成於警詢所為之供述，對於被告乙○○之犯
    行而言，係用以證明被告乙○○犯罪之證據，而證人熊金苛
    於偵查中所為之證述，對被告乙○○而言，雖均屬審判外之
    言詞，惟查當事人、代理人或辯護人於法院調查證據時，知
    有第159條第1項不得為證據之情形，而未於言詞辯論終結前
    聲明異議者，視為有前項之同意，刑事訴訴法第159條之5第
    2 項訂有明文。是同案被告葉正成於警詢中所為之證詞、證
    人熊金苛於偵查中所為之證述，既未經檢察官、被告乙○○
    於言詞辯論終結前聲明異議，並經審酌該言詞，認為適當，
    自得採為證據；而同案被告葉正成於偵查中於檢察官面前所
    陳述關於被告乙○○之犯行部分，實質上為證明被告乙○○
    成立犯罪之證人陳述，惟並未經具結以擔保其言詞之可信性
    ，依刑事訴訟法第158條之3之規定，不得作為證據，核先敘
    明。
二、訊據上訴人即被告乙○○矢口否認於94年5 月23日有與「小
    阿誠」及7、8名不詳姓名人士共同傷害甲○○、強制葉正成
    、甲○○開立本票及妨害葉正成、甲○○之行動自由等行為
    ，並辯稱：當天並不是伊叫葉正成來的，是葉正成、甲○○
    自己到伊店裡喝酒，之後來了另一桌客人，伊看到他們與另
    一桌客人打招呼後，就開始互相拉扯，伊上前勸阻還被架到
    廁所，伊並沒有要葉正成、甲○○簽本票，也沒有打人云云
    。惟查：被害人即同案被告葉正成於94年5 月23日夜間某時
    ，偕同被害人甲○○前往被告乙○○所開設之尚群音樂茶坊
    飲酒，葉正成、甲○○並與店內另一桌客人數名發生爭執等
    情，業據被告乙○○於原審審理中供承甚明（原審94年12月
    7日準備程序筆錄第3頁），而當天店內另一桌客人其中一人
    表明係「小阿誠」及為被告乙○○處理94年5 月17日與被害
    人葉正成衝突之事，隨後店裡又陸陸續續來了7、8人圍繞在
    被害人葉正成、甲○○周圍不讓其等離去，並要求被害人葉
    正成、甲○○開立本票等情，除有被害人葉正成於警詢中指
    述：當天被告乙○○夥同朋友手持棍棒、西瓜刀等強押伊簽
    署8 張共20萬元之本票（2萬元4張、3萬元4張）等語（偵卷
    第5 頁）外，並據被害人甲○○於原審審理中證稱：當時陪
    同葉正成到被告乙○○開的店裡，隔壁一桌坐了3、4人有過
    來我們這一桌坐，後來陸陸續續又從門口進來十幾人，有的
    站在我後面，有的站在葉正成後面，其中一人名叫「小阿誠
    」給我們1 張名片，說代表被告乙○○，還說跟乙○○打架
    要賠償多少等話語，被告乙○○說「我都不知道，這是我兄
    弟在處理，我全權交給他處理。」後就閃到櫃檯去了，後來
    那一票人就押著葉正成到隔壁桌開本票，後來又拿空白本票
    要我簽，我說「憑什麼叫我簽？」，後面的人約3至5位就拿
    棍子、茶壺打我後腦、肩膀、背部等處，還有人拿刀子站門
    口不准我們出去，我被打後，對方就要葉正成代替我簽本票
    ，如果不簽，對方就不准我們出去，這些過程中被告乙○○
    都在櫃檯往我們這邊看，沒有講話等語（原審95年4 月21日
    審判筆錄第4至11頁），及94年5月23日在場之證人熊金苛於
    原審審理中結稱：當天我打電話問甲○○在何處，甲○○說
    人在尚群音樂茶坊，我就跟另一名女性友人過去了，當時店
    裡還有3、4個人，我坐下沒多久，外面就進來約7、8人把門
    守住，我看到有人拿出本票要葉正成簽，如果不簽對方就不
    放人，要求簽本票的人都幫著被告乙○○講話，還說「你敢
    打我的大哥」等話，葉正成簽完4 張後，對方還拿空白本票
    要甲○○簽，因為甲○○是幫葉正成來調解被告乙○○與葉
    正成打架的事，甲○○不簽，後來就由葉正成代簽，後來對
    方有先讓我離開，我離開前還沒有看到雙方打起來，但有看
    到有人站在甲○○後面拍甲○○後腦，而案發當時被告乙○
    ○都在店裡等語（偵卷第51、52頁，同上日期審判筆錄第12
    至21頁）明確，而被害人甲○○受有左肩挫傷2處2X3公分、
    2X2公分、背挫傷3X3公分、右中指撕裂傷長2 公分等傷害，
    復有被害人甲○○提出華揚醫院診斷證明書可證（偵卷第16
    頁），此外復有「小阿誠」名片1 張（偵卷第19頁）在卷足
    稽，足認被害人葉正成、甲○○於94年5 月23日夜間在被告
    乙○○所開設之尚群音樂茶坊店內，確實受「小阿誠」及另
    姓名年籍不詳之成年人約7、8名等人妨害行動自由，被害人
    葉正成並在此強暴行為下簽發4張面額2萬元、4張面額3萬元
    共8 張本票得逞，而脅迫被害人甲○○簽下本票未達到目的
    ，再由其中3至5名人士出手毆打甲○○成傷等情，至為明確
    。至於被告乙○○辯稱：當天並非由伊叫葉正成來的，而葉
    正成與另一桌客人自行發生衝突的事，伊不清楚，另一桌客
    人也不是伊叫來的，且衝突發生後，伊還有被架到廁所去云
    云，惟查，證人甲○○於原審審理中已證稱：當天是葉正成
    在伊店裡接到電話，是乙○○約葉正成過去談，所以伊就陪
    葉正成一起過去等語（同上審判筆錄第4 頁），且被告乙○
    ○所使用之行動電話號碼0000000000號與被害人葉正成使用
    之行動電話號碼0000000000號於94年5月23日夜間9時29分零
    5 秒許確實曾有聯繫，有中華電信（行動）資料查詢可參（
    偵卷第39頁），且衡情被害人葉正成於數日前即94年5 月17
    日才與被告乙○○發生衝突，若非被告乙○○主動要求被害
    人葉正成前往洽談賠償事宜，被害人葉正成豈會主動前往？
    被告乙○○此部分所辯顯與常情不符；又證人即被告乙○○
    僱用之店員馬學容於原審審理中雖稱：當天乙○○沒有參與
    打架，乙○○還被很多人拖去廁所關起來，外面兩方人馬就
    掀桌子、砸東西，當天也沒有看到簽本票的事情等語（原審
    95年6 月7日審判筆錄第4至12頁），惟證人馬學容亦稱：94
    年5 月23日當天葉正成與朋友進來喝酒，另一桌客人還沒來
    之前，乙○○還有跟葉正成等人坐下來喝酒，大家都喝得很
    高興等語（原審95年6月7日審判筆錄第9頁），惟94年5月17
    日被告乙○○與葉正成既已發生流血衝突，相隔僅數日後，
    兩人竟能把酒言歡，顯非合常情，再者，證人甲○○、熊金
    苛於原審審理中均證稱：當天「小阿誠」等人是要幫被告要
    乙○○處理94年5 月17日乙○○與葉正成衝突的事宜，證人
    甲○○亦稱：被告乙○○還表示全權交由「小阿誠」等人處
    理後，就在櫃檯旁觀等語，已如前所述，而證人熊金苛於偵
    查中更結稱：當天簽本票的時候馬學容都在場，應該都知道
    等語（偵卷第52頁），證人馬學容既受雇於被告乙○○，所
    證述94年5 月23日案發情形，顯與常情及其餘證人所述情形
    不合，而有偏頗被告乙○○之虞，此部分之證詞自難採信。
    再參被告乙○○於偵查中經檢察官質之「是否找小阿誠等來
    處理本件糾紛？」，被告乙○○答稱：「沒有。當時他們也
    沒有講到我與成（即葉正成）之糾紛。」，被告乙○○既辯
    稱被架到廁所，所以本案與其無關云云，又怎能知悉被害人
    葉正成與「小阿誠」等人未談及94年5 月17日之糾紛等情？
    顯見被告乙○○此部分所辯顯與事實不符，為臨訟杜撰之詞
    甚為明確。綜上所述，被告乙○○係因94年5 月17日與被害
    人葉正成發生衝突受傷，而心有不甘，於94年5 月23日聯絡
    被害人葉正成至尚群音樂茶坊商談和解事宜，又委託姓名年
    籍不詳綽號「小阿誠」之成年男子及7、8位左右之不詳姓名
    成年男子前來尚群音樂茶坊助勢處理，被告乙○○即與「小
    阿誠」等人共同基於妨害他人自由、強制他人行無義務之事
    及傷害他人身體之犯意聯絡，由「小阿誠」等人攜帶刀、棍
    棒剝奪被害人葉正成、甲○○之行動自由，並強制被害人葉
    正成、甲○○簽發本票之無義務之事，葉正成在強暴行為下
    ，即簽發本票，甲○○不從而強制未遂，「小阿誠」等人中
    3至5名不詳人士即持棍棒、茶壺毆打甲○○成傷，被害人葉
    正成唯恐被害人甲○○遭逢不測，而改由其再簽發本票，「
    小阿誠」等人見目的達到，始放被害人葉正成、甲○○離開
    現場等犯行明確，應予依法論科。
三、查被告乙○○剝奪葉正成、甲○○行動自由，係以強制葉正
    成、甲○○簽發本票為目的，核其所為，係犯刑法第277 條
    第1項普通傷害罪、第302 條第1項剝奪他人行動自由罪，又
    刑法第302條第1項之妨害自由罪，係妨害他人自由之概括的
    規定，故行為人具有一定目的，以非法方法剝奪人之行動自
    由者，除法律別有處罰較重之規定（例如略誘及擄人勒贖等
    罪），應適用各該規定處斷外，如以使人行無義務之事，或
    妨害人行使權利為目的，而其強暴脅迫復已達於剝奪人行動
    自由之程度，即祇成立本罪，不應再依同法第304 條論處。
    誠以此項使人行無義務之事，或妨害人行使權利之低度行為
    ，應為非法剝奪人之行動自由之高度行為所吸收，不能以其
    目的係在使人行無義務之事，或妨害人行使權利，認為係觸
    犯刑法第302條第1項及第304條第1項之二罪名（最高法院93
    年台上字第3309號判決意旨參照），是本件被告所為不另論
    刑法第304 條強制罪。被告乙○○與姓名、年籍綽號「小阿
    誠」之成年男子及另7、8姓名、年籍不詳之成年男子間，就
    上開犯行有犯意聯絡，推由「小阿誠」及另7、8名年籍不詳
    之成年男子實施犯行，應論以共同正犯。被告乙○○以一行
    為同時剝奪被害人葉正成、甲○○之行動自由，係一行為觸
    犯數罪名，為想像競合犯，應依刑法第55條規定，從一重之
    剝奪他人行動自由罪處斷（按：修正後刑法第55條但書係科
    刑之限制，為法理之明文化，非屬法律之變更；最高法院95
    年第8 次刑事庭會議決議參照。）。被告乙○○與「小阿誠
    」等人為使被害人葉正成、甲○○簽發本票而剝奪被害人葉
    正成、甲○○之行動自由，被害人甲○○因有所不從，被告
    乙○○與「小阿誠」等人即進而基於傷害之故意毆打被害人
    甲○○，被告乙○○所犯剝奪他人行動自由罪與普通傷害罪
    間，有方法、目的之牽連關係，應依修正前刑法第55條規定
    ，應從較重之剝奪他人行動自由罪處斷。又被告行為後，刑
    法業經總統於94年1月7日公布修正，並定於95年7月1日施行
    （以下稱新刑法，而95年7月1日修正施行前刑法則稱舊刑法
    ），其中舊刑法第55條牽連犯之規定業經廢除，則被告於新
    刑法施行前之犯行，因行為後新刑法業已廢除牽連犯之規定
    ，顯已影響及行為人刑罰之法律效果，依新刑法第2條第1項
    規定，比較新、舊刑法結果，仍應適用較有利於被告之行為
    時法律即舊刑法論以牽連犯一罪（最高法院95年第8 次刑事
    庭會議決議參照）。又被告行為時之刑法第41條第1 項前段
    規定：「犯最重本刑為5 年以下有期徒刑以下之刑之罪，而
    受6 個月以下有期徒刑或拘役之宣告，因身體、教育、職業
    、家庭之關係或其他正當事由，執行顯有困難者，得以1 元
    以上3 元以下（按：業經提高為100倍）折算1日，易科罰金
    。」惟被告行為後95年7月1日修正公布施行之刑法第41條第
    1項前段則規定：「犯最重本刑為5年以下有期徒刑以下之刑
    之罪，而受6 個月以下有期徒刑或拘役之宣告者，得以新臺
    幣1,000元、2,000元或3,00 0元折算1 日，易科罰金。」比
    較修正前後之易科罰金折算標準，以修正前之規定，較有利
    於被告，依新刑法第2條第1項前段規定，自應適用較有利於
    被告之舊刑法第41條第1 項以定易科罰金之折算標準；又修
    正後刑法第33條第5款將原定罰金刑為銀元1元以上提高為新
    台幣1,000 元以上，以百元計算之，依修正前之規定，較有
    利於被告，基於前述同一法理，自應適用較有利於被告之舊
    刑法第33條第5 款，附此敘明。另公訴意旨就被告乙○○剝
    奪他人行動自由犯行，雖未據起訴，然因與所犯強制罪有高
    低階吸收關係，另與所犯普通傷害罪部分亦有牽連犯之關係
    ，自為起訴效力所及，自應併予審究。
四、原審對被告論罪科刑，固非無見。惟查，被告乙○○係與前
    開「小阿誠」等人以包圍、毆打等其他非法方法剝奪被害人
    葉正成與甲○○之行動自由，並藉此強逼被害人等簽發本票
    ，於目的達成後旋讓其等離去，目的不在私行拘禁，亦無對
    被害人予以拘禁之行為態樣，自不能遽論以私行拘禁之罪，
    原判決對被告論以剝奪人之行動自由又論以私行拘禁，尚有
    未洽；又被告所犯刑法第304條強制罪係為同法第302條剝奪
    行動自由罪所吸收而不另論，已如前述，並無起訴法條不當
    而應變更起訴法條之問題，是原判決引用刑事訴訟法第 300
    條而變更檢察官起訴法條，亦有可議；被告上訴仍執前開情
    詞置辯而否認犯罪，雖無可取，惟原判決既有前開可議而無
    可維持，自應由本院予以撤銷改判。爰審酌被告乙○○與葉
    正成為舊識，僅因細故起爭執而萌生傷害及妨害自由犯意，
    再斟酌被告犯罪之動機、目的、手段，犯後否認犯罪態度不
    佳，暨被害人所受損害等一切情狀，仍照原判決判處如主文
    第2 項所示之刑，並諭知易科罰金之折算標準。被告乙○○
    及「小阿誠」等人用以犯罪之不詳數目刀、棍棒，並未扣案
    ，且不得而知究為何人所有之物，爰不宣告沒收，至於被告
    乙○○強制被害人葉正成簽發之本票8 紙（金額2萬元4張、
    金額3萬元4張），為被告乙○○及共犯「小阿誠」等人因犯
    罪所得之物，且無證據證明已滅失，應依刑法第38條第1 項
    第3款宣告沒收。
據上論斷，應依刑事訴訟法第369條第1項前段、第364條、第299
條第1 項前段，刑法第2條第1項前段、第28條、第302條第1項、
第277條第1項、第38條第1項第3款、修正前刑法第55條、第41條
第1 項前段，修正前罰金罰鍰提高標準條例第1條前段、第2條，
判決如主文。
本案經檢察官林炳雄到庭執行職務。
中    華    民    國    95    年    10    月    20    日
                  刑事第十庭    審判長法  官  劉景星
                                      法  官  李春地
                                      法  官  陳志洋
以上正本證明與原本無異。
如不服本判決，應於收受送達後十日內向本院提出上訴書狀，其
未敘述上訴之理由者並得於提起上訴後十日內向本院補提理由書
（均須按他造當事人之人數附繕本）。
                                      書記官  王韻雅
中    華    民    國    95    年    10    月    23    日
附錄：本案論罪科刑法條全文
中華民國刑法第302條：
私行拘禁或以其他非法方法，剝奪人之行動自由者，處五年以下
有期徒刑、拘役或三百元以下罰金。
因而致人於死者，處無期徒刑或七年以上有期徒刑，致重傷者，
處三年以上十年以下有期徒刑。
第一項之未遂犯罰之。
中華民國刑法第277條：
傷害人之身體或健康者，處三年以下有期徒刑、拘役或一千元以
下罰金。
犯前項之罪因而致人於死者，處無期徒刑或七年以上有期徒刑；
致重傷者，處三年以上十年以下有期徒刑。


司法院資訊處製作；財團法人民間司法改革基金會備份。
